【裁判字號】    89,易,2955
【裁判日期】    900831
【裁判案由】    偽造文書
【裁判全文】
臺灣臺南地方法院刑事判決                        八十九年度易字第二九五五號
    公  訴  人  臺灣台南地方法院檢察署檢察官
    被      告  乙○○○
右列被告因偽造文書案件，經檢察官提起公訴（八十九年度偵字第一一０五六號），
本院判決如左：
    主  文
乙○○○無罪。
    理  由
一、公訴意旨略以：緣被告乙○○○於八十四年間陸續向丙○○○借款新台幣（下同
    ）二百餘萬元後，乃交付其所有坐落台南縣仁德鄉○○段三八○地號土地及該基
    地建號三一五三號建物之土地所有權狀及建築改良物所有權狀（發狀日期均為八
    十四年四月二十四日）各一紙予丙○○○收執，乙○○○明知其上述二紙權狀並
    未遺失，竟於八十五年十二月十九日，委託不知情之代書向台南縣歸仁地政事務
    所申請補發上述地號及建號之書狀，該地政事務所不知情之公務員依規定辦理公
    告等程序後，於八十六年一月二十二日補發二紙所有權狀予乙○○○，並將該申
    請補發書狀之不實事項，登載於其職務所掌之公文書即土地登記簿冊上，足以生
    損害於國家機關對地籍管理之正確性，嗣於八十六年年初，乙○○○與丙○○○
    結算結果，乙○○○共積欠丙○○○借款及會款共四百五十三萬元，乙○○○乃
    簽發同額借據（日期倒填為八十五年一月十日）及交付八十六年一月二十二日補
    發之該二紙所有權狀予丙○○○後，始查知上情，因認被告乙○○○涉犯刑法第
    二百十四條使公務員登載不實罪之間接正犯罪嫌。
二、按犯罪事實應依證據認定之，無證據不得推定其犯罪事實；又不能證明被告犯罪
    者，即應諭知無罪之判決，刑事訴訟法第一百五十四條、第三百零一條第一項分
    別定有明文。又認定不利於被告之事實，須依積極證據，苟積極證據不足為不利
    於被告事實之認定時，即應為有利於被告之認定，更不必有何有利之證據；事實
    之認定，應憑證據，如未能發現相當證據，或證據不足以證明，自不能以推測或
    擬制之方法，以為裁判基礎，最高法院分別著有三十年上字第八一六號、四十年
    台上字第八六號判例可資參照。再按告訴人之告訴，係以使被告受刑事訴追為目
    的，是其陳述是否與事實相符，仍應調查其他證據以資審認；被害人之陳述如無
    瑕疵，且就其他方面調查又與事實相符，固足採為科刑之基礎，倘其陳述尚有瑕
    疵，則在未究明前，遽採為論罪科刑之根據，即難認為適法，最高法院亦分別著
    有五十二年台上字第一三００號、六十一年台上字第三０九九號判例可資參照。
三、本件公訴人認被告乙○○○涉有前揭罪嫌，無非以右揭犯罪事實，業據告發人丙
    ○○○結證甚詳，並有被告申請書狀補發之登記申請書及所附資料一份在卷足憑
    ，又被告於八十四年間向丙○○○借款所交付之權狀二紙現仍由丙○○○收執，
    有該權狀影本二紙等資為依據。然訊據被告乙○○○固坦承於八十五年十二月間
    向台南縣歸仁地政事務所申請補發上開權狀，然矢口否認有何偽造文書之犯行，
    辯稱：係因丙○○○告知其原先交付之權狀，因為搬家遺失，要求伊申請補發，
    伊才向台南縣歸仁地政事務所申請補發；且丙○○○供稱其係為圖私下出賣上開
    房地始謊稱權狀遺失等情不實，且其先前已委請其債權人吳國銘（原名甲○○）
    請丙○○○將上開權狀拿出，用以賣掉上開房地清償其積欠之債款，然丙○○○
    並不願意，其無盜賣上開房地之情等語。
四、經查：
（一）證人即被告之債權人吳國銘於九十年七月六日本院調查時到庭證稱：「（當時
      被告是否有和你商量過請你及邱玉春把房子賣掉的事情．．．？）當時是有商
      量過房子的事情．．．。」、「（你是否有去找過丙○○○，但房子已經沒有
      價值了，是否有此事？）我有去找丙○○○討論房子的事，因為房子沒那個價
      值及權狀丙○○○也沒有拿出來所以才沒有賣。」等語（見本院九十年七月六
      日訊問筆錄），核與告發人丙○○○供述：「（甲○○有無找過你談過要賣房
      子的事情？）他有來找我，但當時房子已經沒有那個價值了。但我有向他表示
      說如果把房子賣掉，大家都可以分一些錢，那時我就同意將權狀拿出。」等語
      相符（見本院九十年五月二十八日訊問筆錄），可知，被告確曾委請其債權人
      吳國銘請丙○○○將上開權狀拿出，用以出賣上開房地清償被告積欠其等之債
      款，惟因張春玉春認上開房地已無價值，不願將上開權狀拿出而作罷等情已甚
      明確，準此，在無其他積極之證據可資佐證之情況下，堪認被告向台南縣歸仁
      地政事務所申請補發上開權狀之目的，並非為圖私下出賣上開房地至為明確。
（二）另本件係因告發人丙○○○以被告積欠其借款及會款未予清償為由，始於八十
      九年九月二十三日向台灣台南地方法院檢察署申告被告涉有詐欺及偽造文書罪
      嫌（見八十九年九月二十三日偵訊筆錄），嗣詐欺罪嫌部分檢察官認純屬民事
      債務不履行之範疇，應循民事途徑解決，惟認若成立犯罪，與本件經起訴之部
      分有牽連犯裁判上一罪關係，爰不另為不起訴處分，足見丙○○○與被告已因
      債務清償問題而起怨隙；又參以被告既明知於八十四年間，已將上開房地之權
      狀（發狀日期均為八十四年四月二十四日）各一紙交予丙○○○收執，如其係
      為圖私下出賣上開房地而向台南縣歸仁地政事務所謊報遺失申請補發者，其斷
      無再將重新申請補發之相同權狀，再交張春玉春收執始符常情，否則被告豈不
      自曝其謊報遺失，重新申請欲私下出賣上開房地之惡行？丙○○○亦自承不知
      被告何以拿重新申請之相同權狀交伊收執乙情（見九十年五月二十八日審判筆
      錄），足見丙○○○亦認被告如非確認上開權狀遺失始申請補發，否則實與常
      情有違。基上所陳，足見張春玉春指訴被告係為圖私下出賣上開房地始謊稱權
      狀遺失等情，因其與被告存有怨隙而有偏頗之虞，且其指訴復有如前述與常情
      相悖之處等情觀之，尚難據此資為被告罪刑論斷之依據。至被告補發上開權狀
      之登記申請書、重新補發之權狀二紙等證物，僅能證明被告確於八十五年十二
      十九日向台南縣歸仁地政事務所申請補發上開權狀之事實，惟在無其他佐證下
      ，實無從據以認定被告於八十五年十二月十九日向申補發上權狀時，係明知該
      上開權狀並未遺失而謊報申請補發，甚為顯然。
五、綜合右開所查事證，被告乙○○○縱於八十五年十二月十九日，向台南縣歸仁地
    政事務所申請補上開權狀，惟並無證據可資認定被告於八十五年九月十九日申請
    補發權狀之時，係明知上開權狀並未遺失而謊報申請補發，本件於被告是否有右
    揭犯行，顯然存在合理之懷疑。此外，復查無其他積極證據足資證明被告有前開
    犯行，揆諸前開說明，既不能證明被告犯罪，自應為被告無罪之諭知，爰判決如
    主文。
據上論斷，應依刑事訴訟法第三百零一條第一項，判決如主文。
中      華      民      國      九十    年      八      月    三十一    日
                                        臺灣臺南地方法院刑事第三庭
                                            審判長法  官
                                                  法  官
法  官
右正本證明與原本無異
如不服本判決應於送達後十日內向本院提出上訴狀
                                                  書記官
中      華      民      國      九十    年      八      月    三十一    日


司法院資訊處製作；財團法人民間司法改革基金會備份。
